臺灣高等法院刑事判決　　　　　　　　　　　　　　九十年度上易字第二九九四號
　　上　訴　人　臺灣臺北地方法院檢察署檢察官
　　上　訴　人
　　即　被　告　己○○
　　指定辯護人　本院甲○辯護人
　　被　　　告　丙○○
　　　　　　　　丁○○
右上訴人因被告傷害案件，不服臺灣臺北地方法院八十九年度易字第二八六三號，中
華民國九十年六月二十七日第一審判決（起訴案號：臺灣臺北地方法院檢察署八十九
年度偵字第一六八六五號）提起上訴，本院判決如左：
    主  文
原判決關於己○○部分撤銷。
己○○傷害人之身體致重傷，處有期徒刑肆年。扣案之鐮刀壹把沒收。
其他上訴駁回。
    事  實
一、丙○○與丁○○為兄弟，己○○與丙○○同為臺北市○○○路○段強固保全公司
    警衛，丁○○任職於立益建設全球科技特區公司（下稱立益公司）之工務主管，
    因立益公司委託強固保全公司擔任其公司之保全工作，而己○○之兒子任職於強
    固保全公司駐立益公司之保全人員，嗣因丁○○有意將己○○之兒子及其他原駐
    立益公司之保全人員撤換，己○○對丙○○、丁○○兄弟即懷恨在心，於民國八
    十九年八月十七日下午三時五十分許，己○○在臺北市○○區○○街一九四號檳
    榔攤前，適見丁○○在該處，己○○即以三字經辱罵丁○○（公然侮辱部分未據
    告訴），並以酒瓶丟擲丁○○（未成傷）挑釁，為廖文邦之妻辛○○見聞，經告
    以如不離去將報警處理後，己○○始悻悻然離去，詎料己○○心有未甘，乃返家
    取出其所有平日割草所用之鐮刀一把，放置於機車置物箱內，再返回該處尋找丁○○；迨於同日下午四時二十分許，己○○折返前述檳榔攤現場，發現丙○○、
    丁○○兄弟均在場，乃一言不發，從其機車置物箱內取出上述鐮刀，基於傷害他
    人身體之故意，向丙○○、丁○○兄弟接續揮刀追砍，致丙○○因而受有左小腿
    腓骨外上方刀傷合併左腓總神經斷裂垂足之重傷害（因使其左足部運動功能喪失
    ，影響正常行走之步態功能，並使部分足背區域疼痛感覺功能喪失，達於毀敗一
    肢機能之程度）；丁○○受有右手食指刀傷（約一點五公分）、中指刀傷（約零
    點五公分）、右手拇指瘀腫（約三乘以二公分）、右前臂兩處瘀傷（各約三乘以
    二公分、二乘以一公分）、左手食指刀傷（一公分）、中指刀傷（一公分）、手
    掌刀傷（零點五公分）之普通傷害。嗣經在場民眾報警，經警趕往現場查獲，並
    扣得己○○所有持以行兇之鐮刀一把。
二、案經被害人丙○○、丁○○訴由臺北市政府警察局文山第二分局報請臺灣臺北地
    方法院檢察署檢察官偵查起訴。
    理  由
壹、撤銷改判（即被告己○○）部分：
一、訊據上訴人即被告己○○對於前揭時、地與丙○○、丁○○發生爭執之事實供承
    不諱，惟否認有傷害犯行，辯稱：伊在強固保全公司擔任組長，因調動丙○○工
    作，引起丙○○不滿，丙○○並以其弟丁○○擔任立益公司工務主管之權利威脅
    伊，八十九年八月十七日下午三時五十分許，伊前往遠東愛買百貨購物，在臺北
    市○○區○○街一九四號檳榔攤前見到丁○○，伊問丁○○是否要對伊不利，丁○○即在檳榔攤拿了一把水果刀作勢要對伊不利，後來辛○○出來勸架，伊就回
    家了，伊回家途中丙○○打電話給伊，說沒事了，叫伊過去檳榔攤談談，伊折返
    回到檳榔攤後，丙○○就拿圓板凳砸伊，沒砸中，又拿出預藏的鉛管繼續攻擊，
    而丁○○拿齊眉棍毆打伊，伊用左手擋，左手立即骨折，於是伊掉頭逃避李氏兄
    弟的追打，逃至現場一處工地停車場處，見一工具袋露出一疑似鐵鎚柄的把子，
    就伸手取出準備反抗，沒想到拿出的是一把鐮刀，因伊不敢用刀，所以繼續逃跑
    ，因天雨而滑倒在地，李氏兄弟見狀，乃持鉛管、齊眉棍攻擊伊，造成伊身體多
    處受傷，並被丙○○以鉛管重擊致右手開放性骨折，嗣丁○○上前搶伊手中鐮刀
    ，而丙○○因用腳踢伊頭部不慎滑倒，適丁○○將刀搶走時用力一抽，誤傷丙○○，而搶刀過程丁○○手部也被鎌刀割傷云云。
二、經查：右揭事實，業據告訴人丙○○、丁○○指訴綦詳，核與在場證人辛○○於
    原審九十年三月十三日訊問時證稱：「當天丁○○先去我們檳榔攤隔壁幾間買工
    具，買好就到我檳榔攤買檳榔，他在那裡坐，己○○就跑來我攤位罵，丁○○就
    閃到賣水果那邊，己○○就拿瓶子丟丁○○，但沒有丟中丁○○，當時丁○○沒
    有回嘴，我就跑出去叫己○○不要大小聲，後來己○○就騎車走了。過十幾分鐘
    丙○○吃飯回來到我攤位，當時丁○○一直在我攤位上。己○○走了十幾分鐘後
    又騎車回來，他在我攤位對面拿壹把刀並喊殺衝過來要殺丙○○、丁○○。他們
    兄弟有一人就拿椅子擋，是誰我不確定，兄弟後來就跑到對面工地，己○○也追
    過去，還沒到工地，哥哥就被砍傷，去工地後的情形，我就不清楚。」等語（見
    原審卷第四十六頁）；於本院九十年九月二十八日訊問時證稱：之前被告己○○
    到伊店裡亂罵，還有拿地上的瓶子打丁○○，後來伊說要叫警察，被告己○○就
    回去了，被告己○○回去後就拿刀回來砍殺丁○○，丙○○當時剛好吃飯回來，
    就拿椅子抵擋等語；在場證人庚○○於原審訊問時證稱：「丁○○來買檳榔，己○○就來攤位罵三字經，後來己○○就在角落拿瓶子丟。後來己○○騎車走，後
    來又回來，從箱子拿刀出來並喊殺並衝過來，兄弟二人就跑走。他們在附近追趕
    一陣子，兄弟有一人回店裡拿椅子擋，椅子不是要打己○○。他們又互相追打到
    街上，後來我看到好像是哥哥倒下來，己○○和丁○○扭打在一起。當時我看到
    己○○拿刀子揮，兄弟就拿椅子擋，閃來閃去。當天己○○車沒停好就一直罵，
    還拿瓶子丟。己○○騎車離開後再回來就喊殺。當時我覺得很害怕。」等語；於
    本院九十年九月二十八日訊問時證稱：伊和辛○○是一起做生意，當時丁○○去
    那裡買檳榔，被告己○○看到丁○○就過來罵他，而且拿地上的空瓶子丟丁○○
    ，被告己○○走後五到十分鐘又回來，從車子的置物箱拿刀子追殺丁○○、丙○○兩兄弟，丙○○兩兄弟就跑到對街去，後來伊有看到丙○○兩兄弟其中一人倒
    下，流了很多血，伊看到有人報案，警察就來處理等語，及在場證人廖文邦於原
    審九十年三月二十日訊問時證稱：「我那時在包檳榔，兄弟中當主任的那位跑來
    買檳榔，他跟我們聊天，己○○騎車過來，車沒停好就開始罵，李主任沒有跟己○○說半句話，他車停好要走進來，我就站起來跟他說不要在我店裡鬧事，李主
    任沒有跟他回嘴並退到水果攤那邊去，我太太就跟己○○說你不要再鬧，再鬧要
    報警，過不久我聽到酒瓶掉地上的聲音，是己○○拿酒瓶丟李主任，酒瓶沒有破
    掉，也沒有打到人，己○○跟他說叫他不要上班，後來己○○就騎車走了。」「
    李主任等他哥哥回來要走時，己○○又回來在對面喊殺並跑過來，他沒有和李氏
    兄弟吵架就直接拿刀砍，後來兄弟就跑來跑去。」「我看到他們跑來跑去，己○○拿刀一直砍，哥哥或弟弟有拿椅子擋，後來他們跑到對面工地去。後來被殺到
    的哥哥腳流血走過來，我不知道哥哥的腳傷如何來。當時旁邊圍觀的人喊說會死
    人。」等語（見原審卷第六十二頁至第六十四頁）所述情節相符，再參酌被告己○○於警訊時即供承：「... 在回家之後，我就越想越覺得不舒服，我便拿家中
    掃墓用的刀，於同日十六時二十分左右再到景後街一九四號。」等語（見偵查卷
    第七頁）；於偵訊及原審訊問時均供承刀子是其所有，從家裡帶出來的等語（見
    偵查卷第四十頁背面、原審卷第五十二頁至第五十三頁、第八十八頁），而被告
    己○○於警訊時之筆錄內容並未指述告訴人丙○○、丁○○有持武士棍、水管、
    水果刀等物攻擊之情，且證人黃世興即現場處理之警員於原審訊問時證稱：現場
    無看到水管、武士棍等語（見原審卷第六十四頁至第六十五頁），證人即警員黃
    英哲於原審訊問時證稱：案發當時未聽到被告己○○提及武士棍及水管之事等語
    （見原審卷第六十五頁），此外，並有丙○○、丁○○提出之三軍總醫院附設民
    眾診療服務處診斷證明書五份附卷（見本院卷附）及扣案兇刀一把可稽，足證被
    告己○○係主動持刀攻擊告訴人丙○○、丁○○二人，且於砍傷告訴人丙○○之
    後，尚繼續追砍告訴人丁○○，是被告己○○辯稱：告訴人兄弟二人持武士棍、
    水管等物攻擊，作案用鐮刀非伊所有係現場取得，因丁○○在搶下鐮刀時，不慎
    傷及告訴人丙○○云云，應屬事後卸責之詞，不足採信。又告訴人丙○○因而受
    有左小腿腓骨外上方刀傷合併左腓總神經斷裂垂足之重傷害，其傷勢可能喪失運
    動功能（指頭及關節伸展上揚及踝關節背屈力量不足），影響正常行走之步態功
    能，部分足背區域疼痛感覺喪失，達於毀敗一肢機能之程度，亦有三軍總醫院九
    十年五月二十三日善利字第九○○六五八五號函一紙在卷（見原審卷第七十八頁
    ）可稽，雖證人即被告己○○友人戊○○於本院九十年十月二十九日訊問時證稱
    ：九十年九月二十八日伊陪同被告己○○來開庭時，有看到丙○○站在法院聯合
    服務中心那裡，同年十月七日開庭的時候，伊在廁所有看到丙○○在廁所抽煙、
    站立行走等語，證人即被告己○○友人乙○○於本院同日訊問時證稱：有看到丙○○站立，但是走路還是有點跛，不是走的很好等語，惟告訴人丙○○於本院同
    日訊問時即陳稱：伊現在腳已經萎縮，都要穿固定器，上廁所當然是站著等語，
    並提出九十年十一月六日開立之三軍總醫院附設民眾診療服務處診斷證明書載明
    ：「一、於八十九年八月十七日在本院急診診療，於住院手術接合神經及傷口縫
    合。二、於八十九年九月七日起至本院復健治療，於復健治療十個月，目前左小
    腿無力，行走不便，仍無改善，其左足運動及感覺功能喪失，恐有殘廢之虞。」
    等語（見本院卷附），復經本院就告訴人丙○○傷勢是否達一肢之機能完全喪失
    其效用等情再次函詢三軍總醫院，三軍總醫院函覆以：「查神經損傷所造成之功
    能喪失，若於傷後壹年尚未恢復則可能造成終身殘障，李員目前左小腿無力不良
    於行之情形，極有可能繼續存在。」等語，有該院九十年十一月二十六日善利字
    第九○一六四九○號函附於本院卷可稽，足證告訴人丙○○所受傷勢已致左足運
    動及感覺功能喪失，達一肢之機能完全喪失其效用之重傷，是證人戊○○、乙○○所證述看見告訴人丙○○站立行走等情，應係告訴人丙○○依靠固定器等輔助
    工具下始能達成，自不能認為告訴人丙○○所受傷勢僅機能減衰而採為有利於被
    告己○○之認定。綜上所述，本件事證明確，被告己○○犯行堪予認定，應依法
    論科。
三、按告訴人丙○○所受左小腿腓骨外上方刀傷合併左腓總神經斷裂垂足之傷害，該
    傷害將喪失該足部運動及感覺功能，已如上述，其已達於毀敗一肢機能之程度，
    應為重傷害無訛。核被告己○○所為，係犯刑法第二百七十七條第二項後段之傷
    害致重傷罪。公訴意旨認被告己○○對告訴人丙○○所為之傷害行為，係犯刑法
    第二百七十七條第一項普通傷害罪，尚有未洽，惟起訴事實相同，起訴法條應予
    變更。被告己○○一個追砍傷害行為，致告訴人丁○○、丙○○分別受有普通傷
    害及重傷害之結果，同時觸犯刑法第二百七十七條第一項普通傷害、第二項後段
    傷害致重傷二罪，為想像競合犯，依刑法第五十五條之規定，應從一重之傷害致
    重傷罪論處。至檢察官上訴意旨雖認被告己○○持刀殺傷告訴人丙○○，具有殺
    人之故意云云，惟按殺人罪之成立，須於實施加害行為時，即有使人喪失生命之
    故意，始足當之，此一主觀要件，既關係罪責之成立與否，自應憑證據予以證明
    ，且不容有合理性懷疑存在。查告訴人丙○○所受左小腿腓骨外上方刀傷合併左
    腓總神經斷裂垂足之重傷害，惟受傷部位均非致命部位，顯見被告己○○主觀上
    ，應僅出於傷害之故意，並無殺人故意，否則要無可能不朝致命部位砍殺之理，
    是檢察官上訴意旨認被告己○○持刀殺傷告訴人丙○○具有殺人之故意，實與客
    觀之證據不符。
四、原審認被告己○○罪證明確，予以論科，固非無見，惟查被告己○○所犯刑法第
    二百七十七條第二項後段之傷害致重傷罪之法定刑為三年以上十年以下有期徒刑
    ，本案此部份屬刑事訴訟法第三十一條第一項前段之強制辯護案件，被告己○○
    於原審審判中未經選任辯護人，而原審亦未指定甲○辯護人為其辯護，此有原審
    審判筆錄附卷可稽，已有依法應用辯護人之案件，辯護人未經到庭辯護而逕行審
    判之違誤。被告己○○上訴意旨否認犯罪；檢察官上訴意旨認被告己○○持刀殺
    傷告訴人丙○○具有殺人之故意云云，雖均不足取，惟原判決此部份既有上開可
    議之處，自應由本院將原判決此部份撤銷改判。爰審酌被告己○○之犯罪手段、
    智識程度、犯罪所生危險、犯罪對告訴人所造成之傷害、迄未與告訴人為民事和
    解及其犯罪後之態度等一切情狀，量處如主文第二項所示之刑。扣案之鐮刀一把
    ，為被告己○○所有，且係供犯罪所用之物，業據被告己○○於原審訊問時供明
    在卷，爰依刑法第三十八條第一項第二款宣告沒收。
貳、上訴駁回（即被告丙○○、丁○○）部分：
一、公訴意旨略以：八十九年八月十七日下午四時二十分許，己○○折返臺北市○○
    區○○街一九四號檳榔攤，取出預藏之鐮刀向被告丙○○、丁○○兄弟揮刀砍殺
    時，被告丙○○見狀，不甘示弱，乃與被告丁○○共同基於傷害他人身體之故意
    ，由被告丙○○持圓板凳，被告丁○○則持齊眉棍，共同攻擊己○○，三人扭打
    成一團，己○○因被告丙○○、丁○○之毆擊，因此受有頭皮裂傷三處（各約四
    乘以零點三乘以一公分、三乘以零點三乘以一公分、五乘以零點三乘以一公分）
    、臉部挫傷併紅腫二處（各約三乘以二公分、八乘以四公分）、左眼睫膜下出血
    （約二乘以二公分）、左肩瘀傷（約十乘以十公分）、左前臂尺骨遠端骨折、右
    前臂尺骨遠端骨折之傷害云云，因認被告丙○○、丁○○共同涉有刑法第二百七
    十七條第一項傷害罪嫌云云。
二、按犯罪事實應依證據認定之，無證據不得推定其犯罪事實。又不能證明被告犯罪
    者，應諭知無罪之判決，刑事訴訟法第一百五十四條、第三百零一條第一項分別
    定有明文。又事實之認定，應憑證據，如未能發現相當證據，或證據不足以證明
    ，自不能以推測或擬制之方法，為裁判基礎（最高法院四十年臺上字第八六號判
    例參照）；認定不利於被告之事實，須依積極證據，苟積極證據不足為不利於被
    告之事實認定時，即應為有利於被告之認定，更不必有何有利之證據（最高法院
    三十年上字第八一六號判例參照）；又認定犯罪事實，所憑之證據，無論直接或
    間接證據，其為訴訟上之證明，須於通常一般之人均不致有所懷疑，而得確信其
    為真實之程度者，始得據之為有罪之認定，倘其證明尚未達到此一程度，而有合
    理性懷疑之存在時，即無從為有罪之認定（最高法院七十六年台上字第四九八六
    號判例參照）。又按被害人由於他人現在之不法侵害或攻擊，在無法立即獲得公
    力保護之危急情況之下，基於人類之自衛本能，使用私力從事必要之防衛，以排
    除現在正在進行之不法侵害或攻擊。此等在緊急狀況下之必要防衛行為，一方面
    能夠確保個人權益，而與刑法保護法益之基本精神相符；另一方面，因為防衛者
    之防衛行為遏止不法侵害者從事破壞法秩序之舉動，藉以確保法秩序之完整性，
    故應為刑法規範所允許之一種權利行為。故對於現在不法之侵害，而出於防衛自
    己或他人權利之行為，不罰。但防衛過當者，得減輕或免除其刑，刑法第二十三
    條定有明文。亦即，在防衛不過當之先決條件之下，承認正當防衛為一種阻卻違
    法事由。
三、本件公訴人認被告丙○○、丁○○共同涉有刑法第二百七十七條第一項傷害罪嫌
    ，係以告訴人己○○之指述及其受有頭皮裂傷三處、臉部挫傷併紅腫二處、左眼
    睫膜下出血、左肩瘀傷、左前臂尺骨遠端骨折、右前臂尺骨遠端骨折等傷害，參
    諸告訴人己○○係以右手持刀，卻受有左眼、左肩、左前臂之傷害，是認被告丙○○、丁○○除自衛之行為外，尚有攻擊之行為，為其論據。惟訊據被告丙○○
    、丁○○堅決否認有傷害犯行，被告丙○○辯稱：伊沒有傷害己○○，椅子是己○○要殺伊，伊拿來擋的等語；被告丁○○辯稱：己○○當時一直追伊並拿刀要
    殺伊，伊就從旁邊將己○○抱住並將他雙手抓住，用腳去踢他的手，希望能將他
    手上的刀弄掉，己○○那些傷應該是伊搶刀時造成的等語。
四、經查：本件係告訴人己○○主動對被告丙○○、丁○○為傷害之行為，且被告丙○○、丁○○係因告訴人己○○持刀砍傷始拿椅子、棍子加以抵抗，並無使用水
    果刀、武士棍、水管之事實，有當時在場證人辛○○、庚○○、廖文邦於原審及
    本院訊問時證稱屬實，已如前述，而本件告訴人己○○雖受有頭皮裂傷三處、臉
    部挫傷併紅腫二處、左眼睫膜下出血、左肩瘀傷、左前臂尺骨遠端骨折、右前臂
    尺骨遠端骨折等傷害，惟依當時之緊急狀況，告訴人己○○手持鐮刀追砍被告丙○○、丁○○，且已開始攻擊之行為，被告丙○○、丁○○必將竭盡所能為防衛
    之行為，復參酌被告丙○○、丁○○原空手且無防備下，突遇告訴人己○○持刀
    攻擊之行為，僅得臨時持路邊之椅子及棍子防衛，在此情形下，倘要求被告丙○○、丁○○僅可攻擊告訴人持刀之右手令告訴人己○○放下鐮刀，不得傷及其他
    部位，未免強人所難，亦無足夠之理由強求被告丙○○、丁○○冒著因不足夠之
    防衛行為，而造成其法益受更大侵害之風險。是難遽認告訴人己○○受有前揭傷
    害，即謂被告丙○○、丁○○除自衛之行為外，尚有攻擊之行為。從而，本件告
    訴人己○○雖受有頭皮裂傷三處、臉部挫傷併紅腫二處、左眼睫膜下出血、左肩
    瘀傷、左前臂尺骨遠端骨折、右前臂尺骨遠端骨折等傷害，惟依當時狀況，告訴
    人己○○手持鋒利鐮刀追砍被告丙○○、丁○○，對被告丙○○、丁○○而言，
    自屬現在不法之侵害，且可能有進一步危害被告丙○○、丁○○之生命或造成身
    體更大傷害之可能，徵之經驗法則，被告丙○○、丁○○必竭盡所能以求脫困或
    搶下鐮刀，在抵抗過程中，有可能因而造成告訴人己○○受有上開之傷害，再參
    酌告訴人己○○侵害之方式及危險性，被告丙○○、丁○○上開之防衛行為，係
    避免告訴人己○○繼續侵害或再為攻擊而造成法益侵害所採取之必要正當防衛手
    段，實為客觀上所必需，合乎防衛必要性，亦未逾越告訴人己○○對渠等傷害所
    造成法益侵害之程度，符合比例原則，應無防衛過當之可言，應阻卻違法。故告
    訴人己○○所受之傷，應係被告丙○○、丁○○出於防衛意思之正當防衛行為所
    致，屬正當防衛，且無防衛過當情事，依首揭規定，自屬不罰。
五、原審認告訴人己○○所受之傷，應係被告丙○○、丁○○出於防衛意思之正當防
    衛行為所致，屬正當防衛，且無防衛過當情事，而為被告丙○○、丁○○均無罪
    之諭知，並無不合。檢察官上訴意旨猶執前詞，認被告丙○○、丁○○所為逾越
    正當防衛範圍，而指摘原判決此部份不當，為無理由，應予駁回。
據上論斷，應依刑事訴訟法第三百六十九條第一項前段、第三百六十四條、第二百九
十九條第一項前段、第三百條、第三百六十八條，刑法第二百七十七條第二項後段、
第二百七十七條第一項、第五十五條、第三十八條第一項第二款，罰金罰鍰提高標準
條例第一條，判決如主文。
本案經檢察官劉靜婉到庭執行職務。
中      華      民      國    九十一    年      一      月      九      日
                              臺灣高等法院刑事第 十五  庭
                                  審判長法  官  房  阿  生
                                        法  官  鄧  振  球
                                        法  官  雷  元  結
右正本證明與原本無異。
被告己○○部分如不服本判決應於收受送達後十日內向本院提出上訴書狀，其未述上
訴之理由者並得於提起上訴後十日內向本院補提理由書（均須按他造當事人之人數附
繕本）。
其他不得上訴。
                                        書記官  梁  雅  華
中    華    民    國     九十一   年     一         月     九           日
附錄：本判決論罪科刑法條全文
中華民國刑法第二百七十七條
 (普通傷害罪)
傷害人之身體或健康者，處三年以下有期徒刑、拘役或一千元以下罰金。
犯前項之罪因而致人於死者，處無期徒刑或七年以上有期徒刑；致重傷者，處三年以
上十年以下有期徒刑。
